臺灣高等法院臺南分院刑事判決　　　　 九十一年度重上更緝(一)字第四九四號 Ｇ
　　　上　訴　人　臺灣台南地方法院檢察署檢察官
　　　被　　　告　丁　○　○
　　　指定辯護人　本院公設辯護人　戊　○　○
右上訴人因被告偽造有價證券等案件，不服臺灣台南地方法院八十六年度訴字第一八
四四號中華民國八十七年三月十九日第一審判決（起訴案號：臺灣台南地方法院檢察
署八十六年度偵字第四八０五、五三九三號），提起上訴，判決後經最高法院發回更
審，本院判決如左：
      主      文
上訴駁回。
      理      由
一、公訴意旨略以：被告丁○○於民國（下同）八十五年十月間，因經營香水生意發
    生週轉困難，而須籌措資金，明知綽號「阿嘉」者出售，偽造丙○○名義簽發，
    以台南市第十信用合作社東區分社為付款人之支票，係來路不明之贓物，竟基於
    概括之犯意，於八十五年十月至十一月間，以附表所示金額之代價，先後二次向
    「阿嘉」者購買附表編號１及２之二張支票，並以電話先聯絡告知「阿嘉」填妥
    面額與發票日後，在台南市○○街「真花園」附近米糕店取得其與「阿嘉」共同
    偽造之前揭二張支票，被告並持上開二紙支票向乙○○調現、向甲○○清償借款
    。繼因獲悉己○○須用支票償債，告知己○○上情，並由丁○○介紹己○○向「
    阿嘉」購買附表編號３及４之兩張支票。嗣上開四張支票經乙○○、甲○○與己○○分別交付郭文助、王宏陞、孔祥隆使用提示後，因支票掛失止付而退票。因
    認被告涉有刑法第二百零一條意圖供行使之用，而偽造有價證券罪與第三百四十
    九條第二項故買贓物之罪嫌云云。
二、按犯罪事實應依證據認定之，無證據不得推定其犯罪事實；又不能證明被告犯罪
    者，應諭知無罪之判決，刑事訴訟法第一百五十四條、第三百零一條第一項分明
    定有明文。又認定犯罪事實所憑之證據，雖不以直接證據為限，間接證據亦包括
    在內，然而無論直接或間接證據，其為訴訟上之證明，須於通常一般之人均不致
    有所懷疑，而得確信為真實之程度者，始得據為有罪之認定，最高法院亦著有七
    十六年台上字第四九八六號判例可資參照。第按故買贓物罪之成立，必行為人有
    贓物之認識，始足當之；又所謂行使偽造有價證券，係以明知為偽造之有價證券
    ，仍故意予以行使為要件，此觀刑法各該法條文義即明。
三、本案公訴人認被告丁○○涉犯上開各罪嫌，無非以(1)被告承認交付乙○○、甲○○之支票（附表編號１、２）係丙○○所遺失之空白支票，有丙○○之指訴及遺
    失票據申報書、支票及退票理由單、掛失止付資料查報表各影本在卷等，且被害
    人丙○○供述附表所列四張支票上發票人印章非其所有，可見附表所列四張支票
    係失竊之贓物與偽造之支票；(2)又被告供承賣支票者係男子，而其前後四次購買
    附表所列支票發票人為女子姓名，且每張金額與發票日之筆跡均不相同，顯與常
    理不合；(3)被告始終未提出中華日報刊登出售丙○○名義支票之廣告與綽號「阿
    嘉」真名住所以供查證，而其提出呼叫器號碼使用人，又係死無對證之李振輝，
    所辯應不足採，其事先有贓物與偽造支票之認識甚明等情為據。
四、訊據被告丁○○堅決否認有何故買贓物或行使偽造有價證券之犯行，辯稱：伊看
    中華日報，而於前開時、地向綽號「阿嘉」者購買附表所列面額十八萬元與二萬
    五千元支票（附表編號１、２），並帶己○○去買附表所列面額十萬元與七萬五
    千元支票（附表編號３、４），伊認系爭附表所示支票為芭樂票，且曾尋問銀行
    該帳戶往來之情況，伊不知系爭支票為贓物且為偽造之支票，亦未注意發票人為
    女子姓名；伊借支票的目的只是想拖延還款的時間，並非不還錢等語。
五、經查：
（一）丙○○於八十五年八月三十日中午，在台南市○○路五十號七樓十五室住處失
      竊以台南市第十信用合作社東區分社為付款人之第0000000號至第00
      00000號空白支票，並即申報失竊與申請掛失止付，業據被害人丙○○於
      警訊及檢察官偵訊時供明，並有遺失票據申報書及掛失止付票據提示人資料查
      報表可稽，被害人丙○○且供明附表所列四張支票上發票人印章非其所有，可
      見附表所列四張支票係失竊之贓物與偽造之支票，應無庸疑；茲應審究者，厥
      為被告購買支票時是否已知悉支票係屬贓物，及是否具有偽造有價證券之犯意
      。
（二）(1)查卷附系爭支票之金額與日期確非被告所填寫，此經被告供陳在卷，且將被
      告訊問筆錄上之簽名運筆與系爭支票影本之字跡，比對二者確有不同，顯然可
      辨，復無證據證明系爭支票之金額與日期係被告所填寫，自難僅因系爭支票係
      被告轉交予乙○○、甲○○，即遽認系爭支票上之金額與日期係被告所偽填。
      (2)又被告提供之呼叫器號碼000000000號，經檢察官向中華電信股份
      有限公司函查結果，其呼叫器之申請人為李榮進，非被告所稱之「阿嘉」，且
      已於八十六年五月十三日意外身亡，致無從查證被告供述真偽，然「阿嘉」既
      係販售「芭樂票」或「偽造有價證券」之人，並非從事正當職業者，人員素質
      較低，亦害怕警方查獲，所留「阿嘉」之姓名、呼叫器等資料自未必正確，當
      不得因查無「阿嘉」即為被告不利之認定。(3)另被告所購買者既為來路不明之
      支票，則即使發票人為女子姓名，販賣支票者為男子，每張金額與發票日之筆
      跡均不相同自可理解。(4)至於被告要求己○○就編號三及四之支票二紙不得跳
      票一事，既可能源於害怕被察覺其購買並使用人頭支票之行為，致涉及刑責，
      亦或可能知悉系爭支票係屬贓物，恐身陷囹圄之中等等，不一而足，惟既查無
      積極證據足以認定被告之主觀犯意，本諸罪疑唯輕之原則，自難遽為被告於購
      買系爭支票時，已然知悉系爭支票是贓物並予偽造之認定。
（三）(1)被告供稱：系爭支票係透過中華日報廣告，向綽號「阿嘉」者購買，並於原
      審提出中華日報同類廣告一紙為證。經本院當庭勘驗該紙中華日報，其上確有
      刊登「支票借你、可先照會、專人送達」、「支票借你、開戶久、信用保證」
      等語之廣告數則，顯見被告前揭供述尚非無據。而一般俗稱「芭樂票」或「人
      頭支票」者，各該支票來源有未經本人同意非法取得者，亦有經本人授權同意
      才加以販售者，只是授權之發票人將來並無使之兌現付款真意而已，使用之人
      或雖有將來不欲依票載金額付款之意，但並非可一概認使用此種支票之人必係
      基於明知並未經有制作權人合法授權之偽造故意。是被告雖分別以一萬八千元
      及一千五百元之價格購買上開二紙支票，購入價格與上開二紙支票之面額相差
      固甚大，然此亦僅足證明被告於購入上開二紙支票之時，主觀上明知上開二紙
      支票須自行匯款入發票帳戶以清償票款，否則即無兌現之可能而已，倘尚無積
      極證據足資證明其已知悉該系爭支票係他人失竊且未經本人授權之支票，自難
      因此逕認被告主觀上確知上開支票均係屬他人失竊之贓物。(2)況且，被告辯稱
      ：伊於八十五年十月、十一月取票後，曾向票載付款銀行即台南市第十信用合
      作社東區分社查詢，銀行人員說該支票帳戶並無問題；伊認系爭附表所示支票
      為芭樂票等情。經本院向大眾商業銀行西台南分行函詢結果為：「查附表所列
      四張支票係本分行客戶丙○○所有，其原為南十信東區分社之客戶，於八十七
      年六月一日經大眾銀行合併，八十八年七月結束營業，業務移轉至西台南分行
      ，原始資料已不可考，故無法提供八十五年間是否有人曾查詢之記錄。」，固
      有大眾商業銀行西台南分行九十一年十一月十九日大眾西台南發字第一三三號
      函附卷可參，該行無法提供查詢紀錄，既係因原始資料已不可考之緣故，且又
      無其他證明被告所辯不實之證據，自難否認被告之辯解，而應為有利被告之認
      定。準此，被告以不相當之代價購買系爭支票後，主動照會銀行，經銀行行員
      告知該支票帳號往來正常無問題，而丙○○於八十五年八月三十日曾前往台南
      市第十信用合作社東區分社申報掛失，然該帳號確實仍正常提領，迄至八十六
      年一月十日方告拒絕往來一情，此有第一０五一號警卷第一四頁退票理由單乙
      紙在卷可考，併參以現今販售人頭支票（即芭樂票）亦時有耳聞，又無證據證
      明被告知悉系爭支票係贓物之情況下，自無法排除其主觀上確實認為系爭支票
      係人頭支票，而非他人失竊、遺失等之贓物之可能，被告前揭所辯，尚非不可
      採。從而，被告雖購買來路不明支票，混亂金融秩序固有不當，惟對於被告主
      觀上是否知悉該支票為他人失竊之贓物，進而偽造並故為買受後持以行使之犯
      意，既有合理性懷疑之存在，即不得遽為被告有罪之認定。
（四）末者，被告要求己○○就編號三及四之支票二紙不得跳票，且於系爭支票退票
      後即將票款清償持票人等情，業據證人己○○於偵審中（第四八０五號偵卷第
      五七頁反面；本院九十一年十一月八日訊問筆錄）及乙○○（本院九十年十月
      十二日及九十一年十一月八日訊問筆錄）、甲○○（本院九十一年十月二十五
      日訊問筆錄）、翁頌舜（見八十六年度偵字第四八０五號卷第二八頁反面八十
      六年度偵字第三０二０號不起訴處分書）證述屬實，復有收據一紙附卷可佐（
      原審卷第三三頁），其上開辯解，亦可採信。
六、綜上所述，本案既無積極證據足可證明被告確知系爭支票係屬他人失竊之贓物，
    並進而偽造及故為買受後持以行使。此外，復查無其他積極證據足資證明被
    告有何故買贓物及偽造有價證券犯行。揆諸首揭說明，原審以不能證明被告犯罪
    而諭知被告無罪之判決，其認事法並無不合，公訴人上訴意旨仍執陳詞指判決不
    當，非有理由，應駁回其上訴。
據上論斷，應依刑事訴訟法第三百六十八條，判決如主文。
本案經檢察官曾銘芳到庭執行職務。
中    華    民    國      九十一      年      十二      月      二十五  日
                                  臺灣高等法院臺南分院刑事第三庭
                                      審判長法官  黃    崑    宗
                                            法官  莊    俊    華
                                            法官  林    勝    木
右正本證明與原本無異。
如不服本判決，應於判決送達後十日內向本院提出上訴狀，其未敘述理由者並應於提
出上訴狀後十日內向本院補提理由書（應附繕本)。
                                      法院書記官  吳    秋    賢
中    華    民    國      九十一      年      十二      月      二十六  日
附表：
┌──┬───────┬─────┬─────┬──────────┐
│編號│票號          │支票面額  │ 購買金額 │票載發票日          │
├──┼───────┼─────┼─────┼──────────┤
│１  │0000000│十八萬元  │一萬八千元│八十六年一月三十一日│
├──┼───────┼─────┼─────┼──────────┤
│２  │0000000│二萬五千元│一千五百元│八十六年二月十日    │
├──┼───────┼─────┼─────┼──────────┤
│３  │0000000│七萬五千元│五千元    │八十六年一月三十一日│
├──┼───────┼─────┼─────┼──────────┤
│４  │0000000│十萬元    │六千元    │不詳                │
│    │（原審誤載為８│          │          │                    │
│    │２２２７１２）│          │          │                    │
└──┴───────┴─────┴─────┴──────────┘
